【裁判字號】    97,易,425
【裁判日期】    970828
【裁判案由】    詐欺
【裁判全文】
臺灣新竹地方法院刑事判決               97年度易字第425號
公  訴  人  臺灣新竹地方法院檢察署檢察官
被      告  丙○○
上列被告因詐欺案件，經檢察官提起公訴（97年度偵字第987號
），本院判決如下：
    主  文
丙○○無罪。
    理  由
一、公訴意旨略以：被告丙○○明知現今金融服務無不力求便捷
    ，金融卡及約定交易密碼為各金融機構受理非臨櫃交易時用
    以辨識交易對象之唯一依據，我國金融機構普及，任何民眾
    均得存入少許金錢即開立帳戶，若非有意掩飾不法行為，應
    無刻意使用他人帳戶交易之需要；近年來臺灣社會常有不法
    集團藉由虛設、租賃、借用或買賣人頭帳戶，以便於實施詐
    欺或恐嚇取財犯行後迅速攫取犯罪所得，降低遭追查之風險
    ，司法或警察機關屢屢透過大眾媒體宣導，殊難諉以不知，
    詎仍基於縱經他人以其金融帳戶實施詐欺犯罪，亦不違背其
    本意之幫助犯意，於民國96年6月8日至同年10月15日期間，
    將其在華南商業銀行大安分行開立之帳戶（帳號：00000000
    0000號）之金融卡及約定交易密碼提供真實姓名年籍不詳之
    詐欺集團成員使用，嗣該詐騙集團成員或其他與之有犯意聯
    絡者於96年10月15日21時4 分致電被害人甲○○，佯稱前以
    網際網路購物時設定錯誤，若不即予更正，將按月扣款云云
    ，致使被害人甲○○陷於錯誤，隨即依對方指示，於同日21
    時51分，操作新竹市清華大學內之郵局自動櫃員機轉帳新臺
    幣（下同） 6,408元至本件帳戶，旋遭詐騙集團成員利用臺
    北富邦商業銀行設置在新竹市○區○○路2段206號之自動櫃
    員機提領一空。被害人甲○○隨後發覺有異，始報警查悉上
    情，因認被告丙○○涉有刑法第339條第1項、第30條第 1項
    前段之幫助詐欺取財罪嫌等語。
二、按犯罪事實應依證據認定之，無證據不得認定犯罪事實；不
    能證明被告犯罪者，應諭知無罪之判決，刑事訴訟法第 154
    條第2 項、第301條第1項分別定有明文。次按，事實之認定
    ，應憑證據，如未能發現相當證據，或證據不足以證明，自
    不能以推測或擬制之方法，以為裁判基礎；又認定不利於被
    告之事實，須依積極證據，苟積極證據不足為不利於被告事
    實之認定時，即應為有利於被告之認定，更不必有何有利之
    證據，最高法院40年臺上字第86號及30年上字第816 號判例
    可資參照。據此，刑事訴訟上證明之資料，無論為直接證據
    或間接證據，均須達於通常一般之人均不致於有所懷疑，而
    得確信為真實之程度，始得據為有罪之認定，若關於被告是
    否犯罪之證明未能達此程度，而有合理性懷疑之存在，致使
    無從形成有罪之確信，根據「罪證有疑、利於被告」之證據
    法則，即不得遽為不利被告之認定，最高法院76年度臺上字
    第4986號判例意旨可資參照。另檢察官對於起訴之犯罪事實
    ，倘其所提出之證據，不足為被告有罪之積極證明，或其指
    出之證明方法，無從說服法院以形成被告有罪之心證，基於
    無罪推定之原則，自應為被告無罪判決之諭知，最高法院92
    年度臺上字第128號判例意旨足資參照。
三、公訴人認被告丙○○涉犯刑法第339條第1項、第30條第 1項
    之幫助詐欺取財罪嫌，無非係以：(一)、被告丙○○於警詢時
    之供述。(二)、證人甲○○於警詢、偵查中之證述。(三)、新竹
    市警察局第二分局埔頂派出所受理詐騙帳戶通報警示簡便行
    文表、受理各類案件紀錄表、受理刑事案件報案三聯單、內
    政部警政署反詐騙紀錄表、金融機構協助受詐騙民眾通知疑
    似警示帳戶通報單、中華郵政公司自動櫃員機儲戶交易明細
    表、華南商業銀行大安分行帳號000000000000號帳戶存款往
    來明細表均影本各乙份。(四)、華南商業銀行大安分行帳號00
    0000000000號帳戶開戶基本資料。(五)、移送機關人員沈公正
    出具之報告等為其主要論據。
四、訊據被告丙○○固不否認有於95年11月 7日至華南商業銀行
    大安分行開立帳號000000000000號帳戶，並有領取金融卡及
    約定交易密碼，且證人甲○○因遭受騙集團成員於96年10月
    15日21時4 分致電佯稱：前以網際網路購物時設定錯誤，若
    不即予更正，將按月扣款云云，致使證人甲○○陷於錯誤，
    隨即依對方指示，於同日21時51分，操作新竹市清華大學內
    之郵局自動櫃員機轉帳新臺幣6,408 元至上開帳戶，旋遭詐
    騙集團成員利用臺北富邦商業銀行設置在新竹市○區○○路
    2段206號之自動櫃員機提領一空等情，惟堅決否認有何幫助
    詐欺犯行，辯稱略以：我沒有提供提款卡和帳戶給別人，我
    認為是我朋友乙○○提供的等語。
五、經查：
(一)、按被告以外之人於審判外之言詞或書面陳述，除法律有規定
    者外，不得作為證據。又被告以外之人於審判外之陳述，經
    當事人於審判程序同意作為證據，法院審酌該言詞陳述或書
    面陳述作成時之情況，認為適當者，亦得為證據。當事人、
    代理人或辯護人於法院調查證據時，知有第159條第1項不得
    為證據之情形，而未於言詞辯論終結前聲明異議者，視為有
    前項之同意，刑事訴訟法第159條第1項及第159條之5分別定
    有明文。經查，被告對於證人甲○○於警詢時之陳述，在本
    院準備程序及審理程序中，就證據能力一節均表示無意見，
    並未於本案言詞辯論終結前聲明異議，而本院審酌上開證人
    於警詢時之陳述係其於案發後就自己親身經歷之事實所為者
    ，依其陳述作成時之情況並不無適當，且非非法取得之證據
    ，又無證據力明顯過低之情形，復經本院於審判期日就上開
    證據進行調查、辯論，依前開規定，自得為證據；次按，本
    案認定事實所引用之文書證據，並無證據證明係公務員違背
    法定程式所取得，亦無刑事訴訟法第159條之4之顯有不可信
    之情況與不得作為證據之情形，本院斟酌本案卷內之證據並
    非非法取得，亦無證明力明顯過低之情形，且經本院於審判
    期日依法進行證據之調查、辯論，被告於訴訟上之程序權，
    已受保障，故前揭各該證據，亦均得採為證據，合先敘明。
(二)、上開華南商業銀行大安分行帳號000000000000號帳戶為被告
    所申請開立，為被告所不爭執，且有華南商業銀行大安分行
    96年11月 6日華安字第09600366號函檢送之系爭帳戶開戶資
    料附卷可證（ 987號偵卷第25頁至第28頁）；又證人甲○○
    於96年10月15日遭不詳人士詐騙，而匯款 6,408元至被告上
    開華南商業銀行大安分行內等情，復據證人甲○○於警詢、
    檢察官訊問時證述明確，且有系爭帳戶存款往來明明細表、
    中華郵政公司自動櫃員機儲戶交易明細表各1紙在卷可證（9
    87號偵卷第13頁、第27頁），自堪信為真實。雖該詐騙集團
    之人指示證人甲○○匯款之帳戶，為被告所開立，然該詐騙
    之人取得被告系爭帳戶之原因，容有多端，除有可能係被告
    個人出借或出賣帳戶予他人使用外，亦甚有可能係該帳戶存
    摺、金融卡遭竊或遺失，而輾轉流入該詐騙之人之手，從而
    ，自難僅以前揭證人甲○○遭詐騙之款項係受指示匯入被告
    所開立之帳戶，即認被告確有幫助詐欺取財之犯行。
(三)、證人乙○○於本院審理時關於其與被告間是否有金錢借貸一
    事，先後證述：「（96年 5月25日假釋出監後，你和被告之
    間有無金錢往來借貸？）沒有」、「（和被告吃飯、見面的
    時候，有無和他借錢？）沒有」、「（我有沒有借錢給你過
    ？而且我是用提款卡領現金給你？）沒有」、「（ 1次在蘆
    洲18,000元，一次在永和20,000元，有沒有？）有，後來我
    都有還他」、「（你在 5月回來的時候，隔天我就請你喝酒
    ，你說你要做生意，我就拿30,000元給你，是否如此？）有
    」、「（96年 5月出獄之後到10月份，被告總共給你或借你
    多少錢？）1次30,000元，這是我跟被告借的；第2次跟他借
    20,000元，沒有跟他借18,000元這件事情」、「（30,000元
    被告如何給你？）現金給我」、「（你跟被告借到被告給你
    30,000元，隔多少時間？）我跟被告借錢，他隔了幾天才給
    我，正確時間忘記了」、「（20,000元的部分，被告如何拿
    給你？）他也是從身上拿給我的」、「（從你跟他借到被告
    拿給你，中間隔多久？）他當場拿給我」（本院卷第51頁、
    第53頁、第55頁、第56頁、第57頁）等語，可知證人乙○○
    初始迴避否認有向被告借貸金錢，後經檢察官及法官多次追
    問，始承認確有向被告借貸金錢，惟就細節仍拒絕詳述，已
    有可疑，而依證人乙○○所述，被告至少無償貸予其50,000
    元，且並未收取利息或催討債務，足認被告之經濟狀況尚有
    餘錢可供借貸他人；而關於證人乙○○本身之經濟狀況，業
    據證人自承：「（打零工，薪水有無固定？）不固定，有做
    才有領，1天2、3, 000元，從事整理園地、清運垃圾」、「
    （買毒品的錢何來？）我自己打零工，有錢就買，沒有錢買
    就沒有用」、「（岩灣監獄執行時，有無勞作金？）有，我
    出獄的時候領到4、5,000元，另外還有我自己的保管金總共
    大約5、6,000元」等語（本院卷第52頁、第53頁），可見證
    人乙○○本身有施用毒品之習性，購買毒品費用所需不貲，
    然其並無固定工作、收入，且無相當存款，又至少向被告借
    貸50,000元，反而較屬出賣帳戶幫助詐欺之高危險群；參以
    被告辯稱不記得係於汽車或機車置物箱內遺失系爭帳戶等語
    ，而證人亦證稱：「（有無使用過被告的交通工具？）有，
    96 年8月的時候」、「（為何要借用被告的車子？）我那時
    候想找工作，沒有交通工具，所以跟被告借汽車，陸陸續續
    有跟被告借車，1次都是借好幾天」、「（被告借給你車子
    ，有無跟你收錢？）沒有，我們是朋友」、「（總共和被告
    借過幾次車？）96年8月初、10月初的時候，陸陸續續借了
    幾次，但是幾次我忘記了」等語（本院卷第53頁、第54頁、
    第57頁），足證96年8月間至10月間證人乙○○確有多次使
    用被告自用小客車之情形，而有機會接觸被告本案系爭帳戶
    ，是被告所辯系爭帳戶係由證人乙○○提供給詐騙集團的等
    語，尚非無據，另審酌被告現仍在房屋仲介公司任職領薪，
    且有萬餘元可供借貸他人使用，並且未收取分文利息之情形
    可知，被告於證人甲○○受騙之前，並無出現需錢孔急，而
    要藉由出賣帳戶予他人使用以換取小額金錢代價之情形，由
    此益徵被告實無涉犯出賣上開帳戶以幫助他人犯詐欺取財罪
    之動機及目的甚明。
(四)、又系爭帳戶之提款密碼為720512，為被告供稱在卷，而證人
    甲○○匯入系爭帳戶內之款項，均係以金融卡從自動櫃員機
    領出，此參系爭帳戶存摺對帳單即明，是顯見詐騙集團知悉
    系爭帳戶金融卡之密碼。惟查，除被告親自告知提款密碼外
    ，本無法排除持有被告系爭帳戶之詐騙集團，自其他管道得
    知提款密碼之可能性；又被告所有存款帳戶之密碼，均係72
    0512，自其開立帳戶後即是如此，業據被告供稱明確，則亦
    有可能係與被告熟識、知悉其平日設立密碼習慣，或是見過
    被告提款輸入密碼之人，趁被告不注意之際，取走被告系爭
    帳戶存摺、金融卡，故被告始未能即時發覺，從而，亦無法
    僅依詐騙集團能成功使用系爭帳戶之金融卡，即斷論被告確
    有將系爭帳戶存摺、金融卡交付他人使用。
(五)、另關於檢察官所提之其他證據雖為真實，且可證明證人甲○○於96年10月15日遭不詳人士詐騙，而匯款 6,408元至被告
    上開華南商業銀行大安分行內等情，惟依上開證據仍無法證
    明被告有何幫助詐欺之犯行，故尚不得採為被告有罪之依據
    ，附此敘明。
六、末按，檢察官就被告犯罪事實，應負舉證責任，並指出證明
    之方法，刑事訴訟法第161條第1項定有明文。因此，檢察官
    對於起訴之犯罪事實，應負提出證據及說服之實質舉證責任
    。倘檢察官所提出之證據，不足為被告有罪之積極證明，或
    其闡明之證明方法，無從說服法院以形成被告有罪之心證，
    基於無罪推定之原則，自應為被告無罪判決之諭知。參照前
    開論述，被告個人對系爭帳戶資料即存摺、金融卡及提款密
    碼等，雖未能善盡保護管理之責，容有輕率之處，導致存摺
    、金融卡因不明原因落入他人之手後，未能及時防杜損害，
    終致證人甲○○受騙損失金錢，然究難認定被告係本於幫助
    他人犯罪之故意，而刻意交付帳戶資料予他人，公訴人所提
    出之各項證據，顯尚有諸多合理性懷疑之存在，而未達於通
    常一般人均不致於有所懷疑，而得確信為真實之程度，自不
    足以說服本院形成被告丙○○有罪之心證。從而，公訴人所
    提出之各項證據及所闡明之證明方法，既無從說服本院以形
    成被告丙○○有罪之心證，依「罪證有疑、利於被告」之證
    據法則，即不得遽為不利於被告丙○○之認定。因之，本案
    之積極證據既尚不足為不利於被告丙○○之認定，即應逕為
    有利於被告丙○○之認定，更不必有何有利之證據。此外，
    本院復查無其他積極證據足資證明被告丙○○有何公訴人所
    指竊盜之犯行，應認為被告丙○○之犯罪尚屬不能證明，爰
    為被告丙○○無罪判決之諭知。
七、本件既為被告無罪之諭知，檢察官移請併案審理部分（臺灣
    臺北地方法院檢察署97年度偵字第7076號），本院已無從審
    究，應依法退回移請併辦機關，依法處理，附此敘明。
八、據上論斷，應依刑事訴訟法第301條第1項，判決如主文。
本案經檢察官鄒茂瑜到庭執行職務
中    華    民    國    97    年    8     月    28    日
                  刑事第一庭    審判長法  官  許翠玲
                                      法  官  楊惠芬
                                      法  官  楊數盈
以上正本證明與原本無異。
如不服本判決應於收受本判決後10日內向本院提出上訴書狀，上
訴書狀應敘述具體理由。上訴書狀未敘述上訴理由者，應於上訴
期間屆滿後20日內補提理由書狀於本院 (均須按他造當事人之人
數附繕本 )「切勿逕送上級法院」。
                                      書記官  謝國聖
中    華    民    國    97    年    8     月    28    日


司法院資訊處製作；財團法人民間司法改革基金會備份。
